臺灣嘉義地方法院民事判決
109年度訴字第270號
原      告  蔡豐駿  

            劉素蓮  
上二人共同
訴訟代理人  何永福律師
複  代理人  陳奕璇律師
被      告  鍾竺裕  

訴訟代理人  謝秀滿  
上列當事人間請求債務人異議之訴等事件，本院於民國110年3月
4日言詞辯論終結，一部判決如下：
    主  文
確認被告執有原告蔡豐駿所簽發如附表所示之本票，面額合計新
臺幣壹佰肆拾伍萬元，超過新臺幣叁拾萬元之債權不存在。
原告其餘之訴及假執行之聲請均駁回。
訴訟費用由被告負擔百分之八十，原告蔡豐駿負擔百分之五，餘
由原告劉素蓮負擔。
    事實及理由
壹、程序部分：
    原告起訴於當事人適格有欠缺者，係屬訴無理由，法院應以
    判決駁回之，不得認為不合法，以裁定形式予以裁判（最高
    法院29年抗字第347號著有判例可資參照）。又執行名義成
    立後，如有消滅或妨礙債權人請求之事由發生，債務人得於
    強制執行程序終結前，向執行法院對債權人提起異議之訴。
    如以裁判為執行名義時，其為異議原因之事實發生在前訴訟
    言詞辯論終結後者，亦得主張之。執行名義無確定判決同一
    之效力者，於執行名義成立前，如有債權不成立或消滅或妨
    礙債權人請求之事由發生，債務人亦得於強制執行程序終結
    前提起異議之訴，強制執行法第14條第1項、第2項定有明文
    。是債務人異議之訴，係以排除執行名義之執行力為目的，
    故其訴之原告，須為受執行名義效力拘束之人，即執行債務
    人，並以強制執行程序之債權人為被告，始屬當事人適格。
    經查，被告執本院108年度司票字第1356號本票裁定為執行
    名義，聲請本院以108年度司執字第46352號票款執行事件，
    對原告蔡豐駿之財產為強制執行（下稱系爭執行事件），原
    告雖以債權人鍾竺裕為被告，提起本件債務人異議之訴，然
    受系爭執行事件拘束之債務人僅原告蔡豐駿，原告劉素蓮並
    非系爭執行事件之執行債務人，揆諸上揭說明，原告劉素蓮
    既非執行債務人，原告劉素蓮提起本件債務人異議之訴，其
    該部分起訴，於當事人適格顯有欠缺，無從達其訴訟之目的
    ，應認原告劉素蓮無提起本件債務人異議之訴之法律上利益
    ，核屬欠缺法律保護之必要性，其此部分之請求自應予以駁
    回。
貳、實體部分：
一、原告主張：
㈠、被告持附表所示之本票（下稱系爭本票），向鈞院聲請108年
    度司票字第1356號本票裁定，並依該裁定及其確定證明書向
    鈞院聲請對原告蔡豐駿之財產為強制執行，經鈞院以108年
    度司執字第46352號票款執行強制執行事件受理在案，然系
    爭本票無對價關係，被告不得持系爭本票向原告蔡豐駿主張
    本票上之權利。又縱認系爭本票所擔保之債權確實存在，然
    原告蔡豐駿業已匯款新臺幣（下同）115萬元至訴外人鍾謝
    秀蓮設於西螺農會之帳戶內，以清償系爭本票所擔保之債權
    ，爰依民事訴訟法第247條、強制執行法第14規定，提起本
    件訴訟。
㈡、被告雖提出借據3紙為憑，然原告蔡豐駿就該3紙借據沒有印
    象有簽過，故對借據形式上真正予以否認；至被告辯稱還款
    日期不可能在開票日期前云云。然債務在開立本票之前已存
    在，事後補開本票乃實務上常見之借款情況，被告既無法舉
    證證明開立系爭本票當日有交付借款事實，則應認並無其事
    。
㈢、並聲明：
    ⑴、確認被告所執附表所示之本票債權不存在。
　　⑵、被告應將附表所示之本票返還原告蔡豐駿。
　　⑶、鈞院108年度司執字第46352號強制執行程序，應予撤  
      銷。
　　⑷、被告不得以鈞院108年度司票字第1356號本票裁定及確定
      證明書為執行名義，對原告蔡豐駿之財產請求強制執行。
　　⑸、第二項之聲明，原告願供擔保，請准宣告假執行。
　　⑹、訴訟費用由被告負擔。
二、被告則以：
㈠、原告蔡豐駿開立附表所示之本票為擔保，向被告分別借款50
    萬元、50萬元、45萬元，並有簽立其上載明：「確實收訖，
    特立此據」等字之借據收據3紙（下合稱系爭借據），而原
    告蔡豐駿非無社會處事經驗之人，上開各筆借款數額非低，
    原告蔡豐駿若未取得借款，衡諸生活經驗法則，豈有簽立系
    爭借據、本票之可能，故被告確實已將上開借款交付原告蔡
    豐駿，原告蔡豐駿再藉詞否認，實令人難以接受。又原告雖
    辯縱認系爭本票所擔保之債權確實存在，然其已匯款115萬
    元至訴外人鍾謝秀蓮設於西螺農會之帳戶內，以清償系爭本
    票所擔保之債權云云。然觀諸原告蔡豐駿所匯款項日期均在
    系爭本票108年8月19日開立之前所為，實無可能開票日期會
    在還款日期後，故系爭本票所擔保之債權，自始未受清償等
    語置辯。
㈡、並聲明：駁回原告之訴。
三、本院之判斷：
㈠、原告主張被告持附表所示之本票，向本院聲請108年度司票字
    第1356號本票裁定，並持該裁定及其確定證明書向本院聲請
    對原告蔡豐駿之財產為強制執行，經本院民事執行處以108
    年度司執字第46352號票款執行強制執行事件受理在案等情
    ，業經原告提出本院108年度司票字第1356號裁定（見本院
    卷第23頁）等件為憑，並經本院調閱上開卷宗核閱無訛，被
    告對此亦不爭執，此部分事實，堪信為真實。
㈡、原告主張被告未實際交付借款予原告蔡豐駿，故系爭本票所
    擔保之借款債權應不存在。縱認系爭本票所擔保之借款債權
    存在，原告蔡豐駿亦已匯款至鍾謝秀蓮設於西螺農會之帳戶
    內清償115萬元，是被告不得對原告蔡豐駿主張票據上權利
    等語：被告則以原告蔡豐駿收受被告交付之借款斯時，簽立
    載有：「確實收訖，特立此據」之收據3紙為憑，故系爭本
    票所擔保之債權確實存在，又原告蔡豐駿匯至鍾謝秀蓮設於
    西螺農會帳戶內之匯款，均係在系爭本票開立之前所為，應
    與系爭本票所擔保之借款無涉等語置辯。是本件爭點厥為：
    ⑴、系爭本票所擔保之債權是否存在？⑵、倘系爭本票所擔保
    之債權存在，原告主張已清償115萬元有無理由？
㈢、經查，系爭本票所表彰之借款，已經如數交由原告蔡豐駿收
    受完畢等情，觀諸原告蔡豐駿所簽立之借據收據記載：「確
    實收訖，特立此據」等語甚明，此有系爭本票及系爭借據附
    卷可稽。（見本院卷第325-331頁）系爭本票及借據收據上
    除簽有原告蔡豐駿之姓名外，尚有按奈指印，雖原告蔡豐駿
    自承系爭本票及借據收據上之指印均為伊所按奈，但主張按
    奈指印時，本票及借據收據上其餘事項均為空白，為被告事
    後所填寫云云。又查，原告蔡豐駿並非無社會處事經驗之人
    ，系爭各筆借款數額不低，原告蔡豐駿倘若未取得借款，衡
    諸生活經驗法則，豈有簽立系爭借據、本票之可能？再者，
    原告蔡豐駿如未向被告借得系爭款項，又豈會自108年3月11
    日起陸續匯款至訴外人即被告之母鍾謝秀蓮設於西螺鎮農會
    之帳戶內？此外，原告蔡豐駿未能舉證證明有被告事後填寫
    其他事項之事實，故其主張被告並未交付系爭借款予原告蔡
    豐駿云云，並不可採。
㈣、原告蔡豐駿主張伊自108年3月11日起，自行或由友人蕭銘昇
    、黃程翊陸續匯款至訴外人即被告之母鍾謝秀蓮設於西螺鎮
    農會之帳戶內，至108年9月16日止，已經合計清償1,150,00
    0元等情，有鍾謝秀蓮之西螺鎮農會交易明細表（見本院卷
    第187-197頁）附卷可資佐證。被告雖辯稱原告主張之前開
    匯入鍾謝秀蓮帳戶之款項，其匯款時間均在系爭本票及借據
    所載借款日之前，可見並非用以清償系爭借款，系爭借款尚
    未清償云云。然查，依一般借款實務而言，會在交付借款之
    同時簽立借款憑證，但交付借款事後始簽立本票或借據之情
    形，在社會上借款之實務亦非少見，故被告抗辯原告匯款時
    間在系爭借款之前，顯然並非在清償系爭借款云云，並不可
    採。而原告蔡豐駿主張系爭借款已經清償合計1,150,000元
    ，堪以認定。
㈤、綜上所述，原告蔡豐駿向被告借得1,450,000元，並簽發系爭
    本票及借據收據各三紙交被告收執。而上開借款業經原告蔡
    豐駿陸續匯款1,150,000元進入訴外人鍾謝秀蓮設於西螺鎮
    農會之存款帳戶內作為清償之用，故原告蔡豐駿僅積欠被告
    300,000元之借款尚未清償，已如前述，則原告蔡豐駿請求
    確認附表所示本票超過300,000元之債權不存在，為有理由
    ，應予准許。逾此範圍之請求，為無理由，應予駁回。惟原
    告蔡豐駿清償系爭借款時，兩造並未約定或原告蔡豐駿並未
    指定，究係清償附表所示三紙本票中之何紙本票所表彰之借
    款，原告蔡豐駿既未全數清償所積欠之債務，故附表所示三
    張本票仍應做為被告債權之憑證，而無可分割。從而，原告
    蔡豐駿請求被告應將附表所示三張本票返還原告蔡豐駿，為
    無理由，應予駁回。至於原告蔡豐駿另請求判命被告不得執
    上開民事裁定暨確定證明書為執行名義對原告蔡豐駿為強制
    執行云云。蓋因該本票裁定之執行名義，未經廢棄前，其執
    行力均仍存在，債務人即原告蔡豐駿尚不得藉提起其他訴訟
    ，以請求將該本票裁定執行力予以除去，命被告不得執以對
    原告蔡豐駿強制執行。況原告蔡豐駿仍積欠被告300,000元
    債務尚未清償，被告尚非不得執前開執行名義，對原告蔡豐
    駿之財產強制執行。故原告蔡豐駿此部分之請求，為無理由
    ，亦應予駁回。
㈥、原告蔡豐駿請求被告返還附表所示本票部分既受敗訴判決，
    則其關於該部分假執行之聲請即失所依據，應併予駁回。
㈦、因本案事證已臻明確，兩造其餘主張陳述及所提之證據，均
    毋庸再予審酌，附此敘明。　
四、訴訟費用負擔之依據：民事訴訟法第79條、第85條第1項但 
     書。　
中　　華　　民　　國　　110 　年　　3 　　月　　26　　日
                       民事第一庭法　官  曾文欣
以上正本係照原本作成。
如對本判決上訴須於判決送達後20日內向本院提出上訴狀（須按
對造人數提出繕本）。
如委任律師提起上訴者，應一併繳納上訴審裁判費。
中　　華　　民　　國　　110 　年　　3 　　月　　26　　日
                                 書記官　陳慶昀  
附表：
 本票附表：至清償日止利息按週年利率6%計算                       109年度訴字第270號         編號   發  票  日               票  面  金  額（新  臺  幣）   到  期  日                 利息起算日                票據號碼          備  考     001 108年8月29日  500,000元         未記載      108年10月1日  CH417831   002 108年8月19日  500,000元         未記載      108年10月1日  CH417830   003 108年9月12日  450,000元         未記載      108年10月1日  CH417829